臺灣高等法院臺南分院民事裁定
110年度重抗字第23號
抗  告  人  羅才吉  
上列抗告人因與相對人羅民丑間請求塗銷所有權移轉登記事件，
聲請許可為訴訟繫屬事實之登記，對於中華民國110年1月26日臺
灣嘉義地方法院所為裁定(110年度訴聲字第2號)提起抗告，本院
裁定如下： 
    主  文
原裁定廢棄。
相對人於原法院之聲請駁回。
抗告訴訟費用由相對人負擔。
    理  由
一、抗告意旨略以:相對人向原審法院提起塗銷所有權移轉登記
    訴訟(現由原審法院110年度重訴字第3號案件審理中，下稱
    本案訴訟)主張嘉義市○○○段○○○段000○000地號土地（權利範
    圍分別為全部及485/1000，下合稱系爭土地），為相對人所
    有，然借名登記於抗告人名下，爰起訴請求終止前開借名登
    記契約，並請求抗告人塗銷系爭土地之所有權移轉登記，及
    依民法第767條第1項之規定，請求抗告人移轉系爭土地所有
    權移轉登記予相對人等情。觀之相對人本案訴訟主張之原因
    事實為：終止兩造間就系爭土地因借名登記法律關係，惟相
    對人既未曾登記為系爭土地之所有權人，其於本案訴訟請求
    終止借名契約，僅生債之返還請求權，並非以物權法律關係
    為訴訟標的。相對人依據民事訴訟法第254條第5項之規定，
    聲請本件訴訟繫屬事實之登記，於法未合，原裁定未予詳查
    ，遽准為訴訟繫屬事實之登記，顯有違誤，爰依法提起抗告
    ，請求廢棄原裁定等語。
二、按訴訟標的基於物權關係，且其權利或標的物之取得、設定
    、喪失或變更，依法應登記者，於事實審言詞辯論終結前，
    原告得聲請受訴法院以裁定許可為訴訟繫屬事實之登記；前
    項聲請，應釋明本案請求，民事訴訟法第254條第5項、第6
    項定有明文。其立法目的旨在藉由將訴訟繫屬事實予以登記
    之公示方法，使第三人知悉訟爭情事，俾阻卻其因信賴登記
    而善意取得，及避免確定判決效力所及之第三人受不測之損
    害。而是否許可為登記，對兩造權益有相當影響，法院應為
    較縝密之審查，避免過度影響被告及第三人之權益，此觀該
    條之立法理由自明。同時為避免濫行聲請，應令其就本案請
    求負釋明之責，此包含已起訴須為合法，且非顯無理由。準
    此，法院裁定許可為訴訟繫屬事實之登記，自以原告之訴訟
    標的係基於物權關係，且其權利之取得、設定、喪失或變更
    ，依法應登記者為限，倘原告之訴訟標的法律關係為債之關
    係者，自不得為上開聲請。
三、經查:相對人於本案訴訟主張系爭土地借名登記於抗告人名
    下，並終止借名登記契約，及依民法第767條第1項之規定，
    請求抗告人塗銷系爭土地所有權移轉登記等情，業據本院調
    取本案訴訟全卷核閱屬實。相對人既於於本案訴訟主張系爭
    土地借名登於抗告人名下，並終止借名登記契約，則抗告人
    將系爭土地移轉登記予相對人前，所有人仍為抗告人，相對
    人既未曾登記為系爭土地之所有人，其能否依民法第767條
    第1項規定，行使所有人之所有物返還請求權，即非無疑(最
    高法院110年度台上字第290號裁判意旨參照)，亦即借名登
    記財產於借名關係存續中，乃登記為出名人之名義，在該財
    產回復登記為借名人名義以前，借名人尚無所有物返還請求
    權可資行使（最高法院100年度台上字第2010號判決意旨參
    照）。又相對人既係以借名人之身分，本於借名登記關係終
    止後之所有物返還請求權，請求抗告人應將系爭土地所有權
    移轉登記予相對人，依上說明，顯係基於「債權關係」即兩
    造間之借名登記關係，而為返還移轉登記請求，並非以「物
    權關係」為訴訟標的，其聲請與民事訴訟法第254條第5項規
    定之要件不符，自無從許可為訴訟繫屬事實之登記。
四、再按「為民事訴訟法第254條第5項之聲請，應釋明本案請求
    ，法院為裁定前，得使兩造有陳述意見之機會」，民事訴訟
    法第254條第6項定有明文，其立法理由略以：「為免原告濫
    行聲請，應令其就本案請求負釋明之責，此已包括起訴須為
    合法且非顯無理由。可知釋明本案請求之範圍，包括訴之合
    法及非顯無理由。…」而所謂釋明，依民事訴訟法第284條規
    定，係指當事人提出能即時調查之證據，使法院就其主張之
    事實，得生薄弱之心證，信其大概如此而言。再同法第254
    條第7項亦規定:「前項釋明如有不足，法院得定相當之擔保
    ，命供擔保後為登記。其釋明完足者，亦同」。查:相對人
    未再提出其他證據以資釋明其所主張終止借名登記契約後之
    返還請求權為物權關係，無從命供擔保許可其就系爭土地為
    訴訟繫屬事實之登記。原裁定准許相對人之聲請，尚有未洽
    。抗告意旨指摘原裁定違誤，求予廢棄，為有理由。爰由本
    院將原裁定廢棄，裁定如主文第2項所示。
五、據上論結，本件抗告為有理由，爰裁定如主文。 
中　　華　　民　　國　　110 　年　　6 　　月　　10　　日

                   民事第五庭    審判長法  官  吳森豐

                                      法  官  郭貞秀

                                      法  官  孫玉文
上為正本係照原本作成。
不得抗告。
中　　華　　民　　國　　110 　年　　6 　　月　　10　　日

                                      書記官  黃雁勤